臺灣臺中地方法院刑事判決　　　　　　　 94年度訴字第3845號
公　訴　人　臺灣臺中地方法院檢察署檢察官
被　　　告　乙○○
　　　　　　胡德立實業股份有限公司
代　表　人
兼　被　告　甲○○
上列被告等因違反稅捐稽徵法案件，經檢察官提起公訴（94年度
偵字第7071、12563號），本院判決如下：
　　主　　文
乙○○共同商業負責人以明知為不實之事項，而填製會計憑證，
處有期徒刑伍月，如易科罰金，以參佰元折算臺日。
胡德立實業股份有限公司、甲○○均無罪。
    事    實
一、乙○○係設於臺中市○○區○○路九三號一樓之胡德立實業
    股份有限公司（下稱胡德立公司，登記負責人為甲○○）董
    事及實際負責人，為公司法第八條所規定之公司負責人，屬
    於商業會計法第四條稱之商業負責人，明知胡德立公司於民
    國九十一年九月、十月間，與設於臺中縣大里市○○街二九
    巷十六號之組來亞股份有限公司（下稱組來亞公司，登記負
    責人係楊和坤）並無實際交易，竟與不詳姓名之成年人，共
    同基於以明知為不實之事項，而填製會計憑證之犯意聯絡，
    於九十一年九月至十月間之某日，在不詳地點，取得該不詳
    之成年人填製完成不實交易項目，總計含稅金額為新臺幣（
    下同）八百萬元之統一發票五張（金額均為一百萬元，發票
    號碼分別為PW00000000、PW00000000、PW00000000、PW0000
    00 00、PW00000000），並將買受人填載為胡德立公司後，
    交付乙○○作為胡德立公司之進項憑證，嗣由乙○○填入其
    於業務上所掌管之胡德立公司九十一年九月至十月份「臺中
    市營業人銷售額與稅額申報書」，並持前揭發票及申報書向
    臺中市稅捐稽徵處申報扣抵銷項稅額。
二、案經法務部調查局臺中縣調查站移送臺灣臺中地方法院檢察
    署檢察官偵查起訴。
    理    由
壹、乙○○部分：
一、訊據被告乙○○固坦承係胡德立公司實際負責人，該公司有
    以前揭發票作為進項憑證，向國稅局臺中市分局申報扣抵銷
    項稅額之事實，惟否認有何違反商業會計法之犯行，辯稱：
    其與組來亞公司的人是在交際應酬認識，記不起來是哪一位
    ，印象中是姓陳，叫「陳董」，作生意是認人不是認公司，
    一個人會有很多家公司，發票是用關係公司或借別人發票都
    有可能，對方拿倒閉公司或虛假發票向其請款，不是其犯法
    ，而是對方，其實際上與組來亞公司有交易云云，經查：
  (一)被告乙○○將所取得之組來亞公司前揭發票五張，作為胡德
    立公司之進項憑證，填入其於業務上所掌管之胡德立公司九
    十一年九月至十月份「臺中市營業人銷售額與稅額申報書」
    ，並持前揭發票及申報書向財政部臺灣省中區國稅局臺中市
    分局（下稱國稅局臺中市分局）申報扣抵銷項稅額一節，業
    據被告乙○○陳明在卷，復有財政部臺灣省中區國稅局臺中
    市分局九十四年十月二十日中區國稅中市三字第０九四００
    四０五九七號函附卷可憑。
  (二)證人即組來亞公司之前負責人丙○○，於本院審理時結證稱
    ：其於九十一年十一月時，因公司經營不下去，將公司轉讓
    給證人楊和坤，其不認識被告乙○○，也沒有看過，沒有交
    易過等語（見本院九十五年四月十三日審判筆錄第四頁）；
    證人即組來亞公司負責人楊和坤於偵查中結證稱：陳捷是其
    的匿稱，其並不認識被告乙○○及甲○○的胡德立公司，也
    沒有生意往來等語（見臺灣臺中地方法院檢察署偵查卷宗，
    以下稱偵卷，第一百三十、一百九十九頁），渠等二人均明
    確證稱陳明不認識被告乙○○。且證人丙○○於本院審理時
    復結證稱：沒看過胡德立公司與組來亞公司的五張八百萬元
    發票，是稅捐處通知其才知道，且其營業額沒有那麼高，每
    個月才二百萬元左右等語 (見本院九十五年四月十三日審判
    筆錄第七頁）；證人楊和坤於偵查中亦結證稱：九十一年底
    登記為負責人後，組來亞公司沒有在營業，也沒有請員工，
    是虛設行號，拿到組來亞公司發票都是假的發票，因為並沒
    有實際交易等語（見偵卷第一百九十九頁），就組來亞公司
    在證人丙○○經營時每月營業額僅二百萬元左右，而胡德立
    公司竟得以金額高達八百萬元之發票，二者顯有不侔，且組
    來亞公司在證人楊和坤擔任負責人時已無營業，胡德立公司
    更不可能與組來亞公司交易，顯見上開發票並非與胡德立公
    司實際交易而製作，復參以被告乙○○就胡德立公司與組來
    亞公司之交易標的為何，始終無法說明，徒以反正是機器，
    其又不是電腦如何會記得，其公司有做一億多元的生意、其
    是青商會理事、不會犯罪云云置辯，其徒託空言，無足憑信
    。
  (三)綜上，被告乙○○明知胡德立公司並未與組來亞公司有實際
    交易行為，卻取得組來亞公司所開立之統一發票作為進項憑
    證，即足以認定被告乙○○與填製或販售組來亞公司前開統
    一發票之行為人間，具有犯意聯絡，自無疑義。本件事證明
    確，被告乙○○之犯行，堪以認定。
二、按統一發票乃商業會計法第十五條第一款所列之原始憑證，
    屬商業會計憑證之一種（參照最高法院八十六年度臺上字第
    二一八九號判決意旨），按商業會計法第七十一條第一款以
    明知為不實之事項，而填製會計憑證或記入帳冊之罪，原即
    含有業務上登載不實之本質。刑法第二百十五條之從事業務
    之人登載不實事項於業務上文書罪，與商業會計法第七十一
    條第一款之商業負責人，以明知為不實之事項而填製會計憑
    證罪，皆規範處罰同一之登載不實行為，應屬法規競合，後
    者為前者之特別規定，依特別法優於普通法之原則，應優先
    適用商業會計法第七十一條第一款之罪論處，不再論以二百
    十五條之罪，是公訴人認被告乙○○係犯刑法第二百十六條
    、第二百十五條之行使業務登載不實罪，尚有誤會，惟起訴
    之基本事實同一，本院自得併予審理，並變更起訴法條，合
    先敘明。核被告乙○○所為，係犯商業會計法第七十一條第
    一款之以明知為不實之事項，而填製會計憑證罪。被告乙○○與組來亞公司不詳姓名之成年人間，就上開犯行間，有犯
    意聯絡與行為分擔，均為共同正犯。爰審酌被告乙○○竟共
    同以虛開發票之方式，製作不實會計憑證，企圖影響稅捐機
    關稽核之正確性及犯罪後否認犯行，並無悔意之犯後態度等
    一切情狀，量處如主文第一項所示之刑，並諭知易科罰金之
    折算標準。
三、公訴意旨另以：被告乙○○基於幫助胡德立公司逃漏稅捐之
    犯意，於九十一年十一月十五日前之某日，將前揭內容不實
    之五紙發票，作為胡德立公司之進項憑證，持向臺中市稅捐
    稽徵處申報扣抵胡德立公司之銷項稅額而行使之，使上開稅
    捐機關陷於錯誤而同意扣抵稅額，足以生損害於稅捐機關對
    賦稅徵收之正確性。因認被告另涉有稅捐稽徵法第四十三條
    第一項之幫助逃漏稅捐罪嫌。經查：
  (一)按稅捐稽徵法第四十一條係結果犯，故無處罰未遂犯之規定
    ，必納稅義務人使用欺罔之手段為逃漏稅捐之方法，並因而
    造成逃漏稅捐之結果，始屬相當（最高法院七十年度臺上字
    第二八四二號、八十三年度臺上字第二一五七號判決意旨參
    照）。
  (二)被告乙○○雖有以前開不實統一發票，填製會計憑證，再持
    以向臺中市稅捐稽徵處申請扣抵胡德立公司之銷項稅額而行
    使之，惟依卷附國稅局臺中市分局前揭函所示：胡德立公司
    九十一年度營利事業所得稅係未申報案件，稽徵機關係依所
    得稅法第七十九條規定，依核定其所得額及應納稅額，無法
    查核其有無列報成本及費用，是以稽徵機關並未因被告前揭
    行為而予以扣抵銷項稅額，且經本院函詢該局胡德立公司逃
    漏之稅捐金額，該局函覆稱：該公司業於九十三年十月六日
    註記虛設行號，無營業情形，非屬營業稅課稅範圍，故無逃
    漏稅捐情事，有該局九十四年十二月十九日中區國稅中市三
    字第０九四００五七０九三號函在卷可稽（見本院卷第三十
    五頁）。足認胡德立公司並未有逃漏稅捐之結果，此外，本
    院復查無其他積極證據，足認胡德立公司確有逃漏稅捐之行
    為，依上開說明，被告乙○○之行為，自難論構成稅捐稽徵
    法第四十三條第一項之罪。
    綜上所述，就此部分本應為無罪之諭知，惟公訴人認此部分
    ，與前開起訴有罪之部分，有牽連犯之裁判上一罪關係，爰
    不另為無罪之諭知。
貳、被告甲○○、胡德立公司部分：
一、公訴意旨略以：被告甲○○係胡德立公司之董事長，為該公
    司負責人，其父乙○○則為該公司之董事，並為實際負責人
    ，均為從事業務之人。其二人均明知胡德立公司於九十一年
    九、十月間，與組來亞公司間，實際並無生意往來，而以不
    詳代價，向不詳姓名之人購買之組來亞公司開立之合計銷售
    金額含稅為八百萬元之發票五紙（每紙金額為一百六十萬元
    ），係屬內容不實之業務上登載不實文書，竟共同基於行使
    業務上登載不實文書之犯意聯絡，於九十一年十一月十五日
    前（確實日期不詳），由被告乙○○將前開內容不實之五紙
    發票，作為胡德立公司之進項憑證，填入其於業務上所掌管
    之胡德立公司九十一年九月、十月份「臺中市營業人銷售額
    與稅額申報書」，再於檢附上開不實之統一發票及申報書等
    業務文書，向臺中市稅捐稽徵處申報扣抵胡德立公司之銷項
    稅額而行使之，使上開稅捐機關陷於錯誤而同意扣抵銷項稅
    額，足以生損害於稅捐機關對賦稅徵收之正確性，因認被告
    胡德立公司涉犯稅捐稽徵法第四十一條罪嫌、被告甲○○涉
    犯稅捐稽徵法第四十七條第一款、第四十一條之公司負責人
    為納稅義務人以不正當方法逃漏稅捐等罪嫌。
二、按犯罪事實應依證據認定之，無證據不得認定其犯罪事實，
    又不能證明被告犯罪者，應諭知無罪之判決，刑事訴訟法第
    一百五十四條第二項、第三百零一條第一項定有明文。又刑
    事訴訟法第一百六十一條已於民國九十一年二月八日修正公
    布，其第1項規定：檢察官就被告犯罪事實，應負舉證責任
    ，並指出證明之方法。因此，檢察官對於起訴之犯罪事實，
    應負提出證據及說服之實質舉證責任。倘其所提出之證據，
    不足為被告有罪之積極證明，或其指出證明之方法，無從說
    服法院以形成被告有罪之心證，基於無罪推定之原則，自應
    為被告無罪判決之諭知。有最高法院九十二年台上字第一二
    八號判例可資參照。
三、公訴人認被告胡德立公司、被告甲○○涉犯前揭犯行，無非
    係以證人楊和坤、丙○○之證詞、國稅局臺中市分局九十四
    年十月二十日中區國稅中市三字第０九四００四０五九七號
    函為其主要論據。訊據被告甲○○固坦認為被告胡德立公司
    之登記負責人，惟堅決否認有何公訴意旨所指犯行，辯稱：
    其係名義負責人，公司實際都由伊父乙○○負責，其父是實
    際負責人，其僅在公司擔任技術部門維修及製造電子機械，
    與組來亞公司之交易並不清楚，是由其父接洽的等語。經查
    ：
  (一)被告胡德立公司九十一年度營利事業所得稅係未申報案件，
    稽徵機關係依所得稅法第七十九條規定，依核定其所得額及
    應納稅額，無法查核其有無列報成本及費用，是以稽徵機關
    並未因此而予以扣抵銷項稅額，被告胡德立公司業於九十三
    年十月六日註記虛設行號，無營業情形，非屬營業稅課稅範
    圍，故無逃漏稅捐情事，已如前述，是以胡德立公司既未有
    逃漏稅捐之結果，自無違反稅捐稽徵法第四十一條之情事。
    而被告甲○○雖係該公司負責人，惟該公司既無逃漏稅捐，
    自亦無從轉嫁處罰公司名義負責人即被告甲○○，而無從認
    其有違反稅捐稽徵法第四十七條第一款、第四十一條之公司
    負責人為納稅義務人以不正當方法逃漏稅捐之犯行。
  (二)再者，證人楊和坤、丙○○之證詞僅能證明被告胡德立公司
    與組來亞公司無實際交易之事實，而國稅局臺中市分局前揭
    函亦僅能證明被告胡德立公司有以不實發票申報扣抵銷項稅
    額之事實，尚無積極證據可證被告甲○○就被告乙○○取得
    組來亞公司開立之合計銷售金額含稅為八百萬元之發票五紙
    之內容不實之業務上登載不實文書作為被告胡德立公司之進
    項憑證，填入其於業務上所掌管之被告胡德立公司九十一年
    九月、十月份「臺中市營業人銷售額與稅額申報書」，並持
    前揭發票及申報書向臺中市稅捐稽徵處申報扣抵銷項稅額之
    犯行，有何犯意聯絡及行為分擔。且公訴人亦未能舉出其他
    證據，足資佐證被告甲○○確有實際參與被告胡德立公司之
    業務執行，從而，尚難認被告甲○○有參與行使業務登載不
    實文書之犯行。
  (三)綜上，被告甲○○雖係被告胡德立公司之名義負責人，惟公
    訴人所提證據，不足為被告甲○○確係被告胡德立公司之實
    際負責人且有參與被告乙○○取得不發票據以向稅捐機關申
    報之事實，且公訴人所指出證明之方法，亦無從說服本院形
    成被告甲○○、被告胡德立公司有罪之心證，此外查無其他
    積極事證足認被告甲○○、被告胡德立公司有何前揭犯行，
    既不能證明被告犯罪，參以首開規定，自應諭知無罪之判決
    。
據上論斷，應依刑事訴訟法第二百九十九條第一項前段、第三百
條、第三百零一條第一項，商業會計法第七十一條第一款，刑法
第十一條前段、第二十八條、第四十一條第一項前段，罰金罰鍰
提高標準條例第二條，判決如主文。
本案經檢察官楊忠城到庭執行職務。
中　　華　　民　　國　　94　　年　　4　　月　　 27     日
                  刑事第十四庭審判長法  官  楊真明
                                    法  官  黃渙文
                                    法  官  陳  葳
上正本證明與原本無異。
如不服本判決，應於收受本判決後十日內向本院提出上訴書狀，
其未敘述上訴理由者，並得於提起上訴後十日內向本院補提理由
書狀（均須按他造當事人之人數附繕本）「切勿逕送上級法院」
。
                                    書記官  張雅如
中　　華　　民　　國　　95　　年　　4 　　月　　28　　日
附錄法條：
商業會計法第七十一條：
商業負責人、主辦及經辦會計人員或依法受託代他人處理會計事
務之人員有左列情事之一者，處五年以下有期徒刑、拘役或科或
併科新臺幣十五萬元以下罰金：
一  以明知為不實之事項，而填製會計憑證或記入帳冊者。
二  故意使應保存之會計憑證、帳簿報表滅失毀損者。
三  意圖不法之利益而偽造、變造會計憑證、帳簿報表內容或撕
    毀其頁數者。
四  故意遺漏會計事項不為記錄，致使財務報表發生不實之結果
    者。
五  其他利用不正當方法，致使會計事項或財務報表發生不實之
    結果者。
